【裁判字號】    99,訴,648
【裁判日期】    990806
【裁判案由】    毒品危害防制條例
【裁判全文】
臺灣高雄地方法院刑事判決               99年度訴字第648號
公  訴  人  臺灣高雄地方法院檢察署檢察官
被      告  乙○○
選任辯護人  張永昌律師
            陳煜昇律師
上列被告因毒品危害防制條例案件，經檢察官提起公訴（99年度
偵字第2128號），本院判決如下：
    主  文
乙○○持有第一級毒品純質淨重十公克以上，處有期徒刑拾壹月
，扣案第一級毒品海洛因壹包（含包裝袋，驗後淨重合計拾玖點
零柒公克，純質淨重拾參點伍零公克）、第二級毒品甲基安非他
命壹包（含包裝袋，毛重零點陸公克），均沒收銷燬之。
    事  實
一、乙○○於民國98年12月20日借貸新臺幣（下同）10萬元予真
    實姓名年籍不詳、綽號「阿發」之成年男子，並於該日某時
    搭乘「阿發」所駕駛之自小客車一同自臺中出發前往斗南交
    流道附近，由「阿發」以上開從乙○○處所借用之10萬元向
    真實姓名年籍不詳、綽號「老二」之成年男子購買第一級毒
    品海洛因1 包（驗後淨重19.07 公克、純質淨重13.50 公克
    ）及第二級毒品甲基安非他命1 包（毛重0.6 公克）。乙○
    ○明知海洛因及甲基安非他命係毒品危害防制條例第2 條第
    2 項第1 、2 款所列之第一、二級毒品，不得非法持有，竟
    因擔心「阿發」不依約將其所借之上開10萬元歸還，遂基於
    持有毒品海洛因及甲基安非他命之犯意，將「阿發」所購得
    之上開毒品海洛因及甲基安非他命加以留置，俟「阿發」得
    以將其所借之上開10萬元如數歸還後，再將該等毒品返還予
    「阿發」。嗣因乙○○於99年1 月8 日駕車前來高雄，並隨
    身攜帶上開毒品海洛因及甲基安非他命，而為警於同日下午
    6 時40分許，在高雄市○○區○○路與高速公路口附近，因
    見乙○○形跡可疑乃予以盤查，乙○○因恐為警查獲，遂在
    有偵查犯罪職權之機關或公務員尚未發覺前，主動打開其之
    背包供員警自該背包內取出上開毒品海洛因及甲基安非他命
    ，以配合調查，並表示願接受裁判之意思，因而查悉上情並
    扣得上開毒品海洛因1 包（驗後淨重19.07 公克、純質淨重
    13.50 公克）、甲基安非他命1 包（毛重0.6 公克）及非供
    本案所用之側背包1 個、手機1 支等物。
二、案經高雄市政府警察局保安警察大隊報告臺灣高雄地方法院
    檢察署檢察官偵查起訴。
    理  由
壹、證據能力部分：
    按被告以外之人於審判外之陳述，雖不符刑事訴訟法第159
    條之1 至第159 條之4 之規定，而經當事人於審判程序同意
    作為證據，法院審酌該言詞或書面陳述作成時之情況，認為
    適當者，亦得為證據；當事人、代理人或辯護人於法院調查
    證據時，知有同法第159 條第1 項不得為證據之情形，而未
    於言詞辯論終結前聲明異議者，視為有前項之同意，同法第
    159 條之5 已明揭其旨。本院用以認定本案被告犯罪事實存
    否之被告以外之人於審判外之言詞及書面陳述，雖為傳聞證
    據，然經當事人及辯護人於本院審判時逐項提示證據，均未
    就所調查之證據主張有刑事訴訟法第159 條第1 項不得為證
    據之情形（見本院卷第52、53頁），另本院審酌其等陳述作
    成時之情況，均無不法之情事而認為適當，是依上開規定均
    得作為證據，合先敘明。
貳、認定事實所憑之證據及理由
一、訊據被告乙○○對於前揭犯罪事實均坦承不諱，並有高雄市
    政府警察局保安警察大隊搜索扣押筆錄、扣押物品目錄表在
    卷足稽（見警卷第11至14頁），而上開扣案之晶體，經送驗
    結果，認「送驗碎塊檢品包含第一級毒品海洛因成分，淨重
    19.08 公克（驗餘淨重19.07 公克，空包裝袋重0.94公克）
    ，純度70.74 ％，純質淨重13.50 公克」，有法務部調查局
    濫用藥物實驗室99年3 月11日調科壹字第09923005210 號鑑
    定書在卷可按（見偵卷第51頁）；另扣案之粉末1 包，經檢
    驗結果，認呈甲基安非他命陽性反應，亦有查獲照片3 張足
    參（見警卷第22頁），足徵被告上開持有毒品之自白與事實
    相符。
二、又證人即員警林金賢於本院審判時結證稱：「（問：當時查
    獲的經過為何？）當時因為九如路跟高速公路這個地點出路
    比較複雜，我們會下車盤查，那天因為被告看到我們就馬上
    閃避至騎樓，我們就上前要盤查，被告一開始拿1 張不知名
    的記者證要給我們盤查，我們告訴被告說這張沒有辦法盤查
    ，請被告出示他的身分證或駕照給我們盤查，在盤查的過程
    中，我們請被告出示他的手提包，並告訴被告他的權利，但
    被告一直不願意打開背包讓我們檢查裡面的東西，之後我們
    跟被告說要檢查包包裡面的東西，被告後來有配合，就把包
    包打開，之後我們發現包包裡面有一級毒品海洛因以及二級
    毒品安非他命。」、「（問：被告把背包打開之後，是如何
    出示給你們看？）被告打開之後，我們用目視，看到裡面有
    疑似毒品的白色粉末，我們就叫被告拿出來給我們看，被告
    也是有配合拿出來給我們看。」、「（問：你們發現疑似毒
    品的白色粉末之後，有問被告那是什麼東西嗎？被告又如何
    回答？）我們有詢問，被告說那是毒品。」、「被告打開皮
    包以後，並沒有講話，我們問被告那個白色粉末是什麼，被
    告才告訴我們說那是毒品，我們就請被告把毒品取出來。」
    、「（問：被告打開皮包的時候，有無將皮包內的毒品故意
    遮掩住，讓你們無法看到裡面有毒品的情形？）被告沒有遮
    掩的動作。」、「（問：為何你們看到皮包內的東西時，會
    問被告白色粉末是什麼？你們當時是肯定那是毒品嗎？或是
    你們不能肯定？）我們不能肯定那是毒品，因為我們也是要
    經過快速篩檢試劑才可以檢驗出來，有時候目測是看不太清
    楚的。」、「（問：所以你一開始也沒有辦法肯定那是毒品
    ？）我沒有辦法百分百確定那是毒品。」、「（問：你們當
    天盤查被告，為何你們覺得有需要請被告打開皮包？你們是
    依照警察職權行使法的何項條文？又當天若被告堅持不打開
    皮包的話，你們有無權利將被告強制帶回派出所？）其實我
    們行使這些職權的時候，是請他出示證件盤檢而已，若被告
    不願意配合打開包包，我們並無打算要將被告強制帶回警局
    。」、「（問：你的意思是指，當天依照被告可疑的情形，
    若被告沒有同意打開皮包的話，你們可能只詢問被告的身分
    之後就讓他走，而不會再去搜被告的皮包？）是。」等語（
    見本院卷第47至49頁），足徵被告係因形跡可疑為警攔檢盤
    查，而在有偵查犯罪職權之機關或公務員尚未發覺前，主動
    打開隨身攜帶之背包配合調查，致使員警得以發現背包內之
    海洛因及甲基安非他命，從而，被告所為之自白，應為對於
    未發覺之犯罪而自首無訛。
三、綜上，本件事證明確，被告持有純質淨重10公克以上第一級
    毒品及持有第二級毒品之犯行，堪以認定，應予依法論科。
參、論罪、科刑
一、核被告所為，係犯毒品危害防制條例第11條第3 項持有純質
    淨重10公克以上第一級毒品罪及第11條第2 項持有第二級毒
    品罪。公訴人認被告以營利之目的販入海洛因，而涉犯毒品
    危害防制條例第4 條第1 項販賣第一級毒品罪，容有未恰（
    詳如後述），惟單純持有第一級毒品事實本為起訴事實所認
    定販賣而持有犯行罪質之一部分，販賣第一級毒品罪嫌不成
    立，僅得認定被告持有第一級毒品，乃屬犯罪事實之減縮，
    毋庸變更起訴法條，附此敘明。又被告係同時將扣案第一級
    毒品海洛因及第二級毒品甲基安非他命置於持有狀態下，係
    以一行為同時觸犯2 罪名，為想像競合犯，應從重論以毒品
    危害防制條例第11條第3 項持有純質淨重10公克以上第一級
    毒品罪。被告於員警知悉其持有上開第一級毒品海洛因、第
    二級毒品甲基安非他命之犯罪事實前，向警自承其持有第一
    級毒品海洛因、第二級毒品甲基安非他命及接受裁判，已如
    前述，應符合自首要件，乃依刑法第62條前段規定減輕其刑
    。
二、次按，甲基安非他命屬毒品危害防制條例第2 條第2 項第2
    款所定第二級毒品，不得非法持有，然同由中央衛生主管機
    關即行政院衛生署公告列為藥事法第22條第1 項第1 款所規
    定之禁藥，依法亦不得寄藏，又參諸藥事法第83條第1 項設
    有寄藏禁藥罪，法定刑為7 年以下有期徒刑，得併科新臺幣
    500 萬元以下罰金，較諸毒品危害防制條例第11第2 項持有
    第二級毒品罪法定刑為重，且藥事法第83條第1 項乃於93年
    4 月21日修正公布、同年月23日施行，性質上為毒品危害防
    制條例之後法，毒品之範圍尚包括影響精神物質與其製品，
    至藥事之管理，亦非僅止於藥品之管理，毒品未必係經公告
    之禁藥，禁藥亦未必為毒品，且毒品危害防制條例與藥事法
    二者並無必然之特別法與普通法關係，職是，若被告涉犯寄
    藏毒品甲基安非他命犯行時，因藥事法第83條第1 項為後法
    且為法律效果較重之處罰規定，自應優先適用藥事法予以論
    處（最高法院96年度臺上字第3582號判決、臺灣高等法院暨
    所屬法院94年法律座談會刑事類提案第8 號結論參照）。茲
    就「寄藏」與「持有」之行為而言，均係將物置於自己實力
    支配之下，僅寄藏必先有他人之持有行為，爾後始為之受寄
    代藏而已，故寄藏之受人委託代為保管，其保管之本身，亦
    屬持有。既然本案被告持有第二級毒品之目的，係為促使「
    阿發」得以依約償還其所借貸之10萬元，且該等毒品並非是
    由「阿發」持有後再委託被告代為保管，準此，被告自非屬
    受寄代藏該等毒品，而不得以藥事法第83條第1 項之寄藏禁
    藥罪相繩，併此指明。
三、爰審酌被告坦承其持有上開毒品之犯行，犯後態度尚可，惟
    其竟恣意持有數量龐大之毒品，對其個人身體或社會整體治
    安均存有潛在之危害至深，另審酌其犯罪動機、目的、手段
    等一切情狀，量處如主文所示之刑，以昭懲戒。
四、扣案之海洛因1 包（驗後淨重19.07 公克、純質淨重13.50
    公克）及甲基安非他命1 包（毛重0.6 公克），分別具有海
    洛因及甲基安非他命之成分，均經鑑定無訛，應屬違禁物，
    而包裝袋與其上殘留之毒品，均已難以分析剝離，俱應依毒
    品危害防制條例第18條第1 項前段規定，不問屬於犯人與否
    ，併宣告沒收銷燬之，至於送鑑耗損之海洛因與甲基安非他
    命晶體或粉末，既已滅失，自無庸再予宣告沒收銷燬之必要
    。至扣案之側背包1 個，核非專供本件犯罪所用之物，另扣
    案之手機1 支，亦與本件犯罪並無關連性，是均不為沒收之
    宣告，附此敘明。
肆、不另為無罪諭知部分
一、公訴意旨另以：被告乙○○明知海洛因係毒品危害防制條例
    第2 條第2 項第1 款所列之第一級毒品，不得販賣、轉讓或
    持有，竟與真實姓名年籍不詳綽號「阿發」之男子，共同基
    於販賣海洛因營利之犯意聯絡，於民國98年12月20日，由「
    阿發」駕駛自小客車搭載被告乙○○一同前往斗南交流道向
    姓名年籍不詳綽號「老二」之男子販入海洛因1 批。因認被
    告所為，係犯毒品危害防制條例第4 條第1 項之販賣第一級
    毒品罪嫌云云。
二、按犯罪事實應依證據認定之，無證據不得認定犯罪事實；又
    不能證明被告犯罪者，應諭知無罪之判決，刑事訴訟法第
    154 條第2 項、第301 條第1項 定有明文。
三、公訴人認被告涉有上開犯嫌，係以被告於警詢偵查中之供述
    ，佐以扣得之毒品海洛因1 包及上揭法務部調查局濫用藥物
    實驗室99年3 月11日調科壹字第09923005210 號鑑定書，資
    為論據。惟訊據被告則堅決否認有何販賣毒品海洛因之犯行
    ，並辯稱：扣案之毒品是「阿發」買的，並非其所購入的，
    其在被查獲時因緊張，並希望能獲得交保之機會，方會承認
    販入該等毒品，其實該等毒品是因「阿發」要作為還款之擔
    保，才會放在其那邊等語。
四、經查：
  (一)被告於警詢及偵查時固供稱：上開毒品海洛因係其於98年12
    月20日下午3 時許在雲林縣斗南交流道附近，向1 位綽號「
    老二」之男子，以10萬元之代價購得，其打算於購得該等毒
    品後轉讓給不特定人士賺取差價，其是用門號0000000000號
    手機與「老二」之0000000000電話聯繫的，「老二」曾向其
    表示如果該等毒品賣不出去，則其只要將毒品退回，他就會
    將10萬元之款項返還，其在被查獲當日南下高雄，是要找「
    老二」並將毒品還給他等語（見警卷第3 、4 頁，偵卷第6
    、7 頁），惟其於偵查中又改稱：在98年12月初時，有1 位
    「阿發」之男性友人向其借10萬元，說要去買毒品，並稱過
    2 天就會還錢，其因擔心「阿發」屆時避不見面，便會損失
    10萬元，遂於98年12月20日左右借給「阿發」10萬元之同時
    ，陪同「阿發」一起駕車前去斗南交流道附近找「老二」買
    毒品，但其因擔心「阿發」事後不還錢，所以要「阿發」先
    將該批毒品放在其那邊作為擔保，後來「阿發」雖然有去找
    其討還該批毒品，但因為「阿發」並未還錢，故未將毒品交
    給他，之後「阿發」就未曾出現過，其也不知道要將該批毒
    品放在哪，也不知道要賣給誰，所以就隨身攜帶該批毒品，
    想說碰到「阿發」時就可以馬上還給他並拿回10萬元，因而
    才會被查獲等語（見偵卷第55至62、68、69頁），足見被告
    對其為何會隨身攜帶上開毒品而遭查獲之原委，前後供述內
    容並不一致，此外，亦查無其他補強證據足以證明被告所為
    上揭由其本人販入扣案毒品之自白較為可採，更遑論本案並
    未查有販賣毒品之共犯或上手，且未有任何監聽譯文或其他
    積極證據，足資認定被告確有販入扣案毒品之犯行，自難僅
    以被告上揭不利於己之自白，遽斷被告所為係販入毒品以圖
    牟利之犯行。至於上開扣案之毒品，雖經檢驗確實含有海洛
    因成分，但充其量亦僅能證明被告於被查獲時持有該等毒品
    之事實而已，尚無法憑此遽認此等扣案物品乃被告所販入作
    為牟利所用，自不得據此證明被告有販賣毒品海洛因之事實
    。
  (二)再按，「非以營利售賣之意圖而買入毒品，或因其他原因而
    持有毒品，嗣起售賣營利之意圖，著手於售賣行為而未及賣
    出者，應成立販賣毒品未遂罪；如非以營利售賣之意圖而買
    入，或因其他原因而持有，嗣起售賣營利之意圖，必其尚未
    著手於賣出行為，始有成立意圖販賣而持有毒品罪之餘地」
    ；「毒品危害防制條例第5 條第2 項之意圖販賣而持有第二
    級毒品罪，係指以非營利之目的而販入或因其他原因而持有
    毒品，其後始起意出售所持有之毒品以營利，且迄未著手賣
    出者而言。所謂意圖，乃犯罪構成之主觀違法要素，亦屬犯
    罪之成立要件；行為人是否具有販賣之意圖而持有毒品，須
    以嚴格之證據證明之，亦即必須有相當之客觀事實，足以表
    徵其主觀意念之遂行性及確實性，始足當之。此之意圖販賣
    而持有第二級毒品罪，與同條例第11條第2 項之持有第二級
    毒品罪，皆屬初始非以營利為目的而持有第二級毒品，為其
    基本犯罪事實；前者之罪乃後罪之特別規定，係以有販賣之
    意圖而持有為其加重處罰之條件，均為法律規定應予評價處
    罰者」，最高法院96年度臺上字第4860號、96年度臺上字第
    1772號判決意旨均足以參照。查被告於移審訊問及本院行準
    備程序時陳稱其將扣案之毒品放在身上時，曾想過要將該等
    毒品販賣予他人，以將其先前借給「阿發」之10萬元換回來
    ，但因其沒有賣過毒品，所以不知道要賣給誰等語（見本院
    卷第8 、9 、30頁），是以，被告是否基於營利之目的而持
    有扣案毒品，尚非無疑。按刑法第13條第1 項規定：「行為
    人對於構成要件之事實，明知並有意使其發生者，為故意。
    」，即構成要件「故意」包括認知要素及決意要素。又所謂
    意圖乃指行為人出於出於特定的犯罪目的，而努力謀求不法
    構成要件的實現，或希求不法構成要件所預定結果的發生，
    以達其犯罪目的之主觀心態（參林山田著刑法通論上冊第
    271 、274 頁）。然而，本案並非源於某人提供線報或情資
    所破獲，而係由員警見被告形跡可疑上前盤問而查獲，且在
    查獲現場，並未發現有人要跟被告買毒品或接洽的情形，業
    經證人即員警林金賢結證在卷（見本院卷第47、49頁），另
    在查獲當時，並未發現被告身上藏有電子磅秤、分裝袋等分
    裝毒品之工具或裝備而得以扣案，此亦有上揭搜索扣押筆錄
    及扣押物品目錄表在卷可稽（見警卷第11至14頁），況本案
    又查無任何監聽譯文或其他積極證據，足資認定有相當之客
    觀事實，得以表徵被告在主觀上意欲販售毒品牟利之遂行性
    及確實性，是以，尚不得單以被告在主觀上曾有將毒品售出
    以換回金錢之念頭，即遽認被告已決意販賣扣案毒品，及率
    斷被告確已具有努力謀求不法構成要件實現之主觀心態。從
    而，尚難認被告係基於意圖販賣而持有扣案毒品。再者，縱
    使被告確實存有將扣案毒品對外販售以換回其借予「阿發」
    之10萬元之想法，充其量亦僅係被告欲將其借予「阿發」持
    以買進毒品之10萬元全數取回而已，並未有因而賺取差價之
    念頭，據此而論，亦與基於營利目的而販賣毒品之構成要件
    不合，是難逕以意圖販賣而持有毒品之罪責相衡，併此敘明
    。
五、據上，本案尚乏積極積極證據足認被告有販賣第一級毒品之
    行為，罪既有疑，即應從有利被告之認定，原應為無罪之諭
    知，惟因被告此販賣犯行，與其前揭持有行為，具有吸收犯
    之實質上一罪關係，爰不另為無罪之諭知。
據上論斷，應依刑事訴訟法第299 條第1 項前段，毒品危害防制
條例第11條第2 項、第3 項、第18條第1 項前段，刑法第11條、
第55條、第62條，判決如主文。
本案經檢察官甲○○到庭執行職務。
中    華    民    國    99    年    8     月    6     日
                    刑事第四庭  審判長法  官  洪碩垣
                                      法  官  施介元
                                      法  官  葉文博
以上正本證明與原本無異。
如不服本判決應於收受本判決後10日內向本院提出上訴書狀，並
應敘述具體理由，如未敘述上訴理由者，應於上訴期間屆滿後20
日內補提理由書狀於本院（均須按他造當事人之人數附繕本）「
切勿逕送上級法院」。
中    華    民    國    99    年    8     月    6     日
                                      書記官  李柏親
附錄本案論罪科刑法條
毒品危害防制條例第11條
持有第一級毒品者，處3 年以下有期徒刑、拘役或新臺幣5 萬元
以下罰金。
持有第二級毒品者，處2 年以下有期徒刑、拘役或新臺幣3 萬元
以下罰金。
持有第一級毒品純質淨重十公克以上者，處1 年以上7 年以下有
期徒刑，得併科新臺幣1 百萬元以下罰金。
持有第二級毒品純質淨重二十公克以上者，處6 月以上5 年以下
有期徒刑，得併科新臺幣70萬元以下罰金。
持有第三級毒品純質淨重二十公克以上者，處3 年以下有期徒刑
，得併科新臺幣30萬元以下罰金。
持有第四級毒品純質淨重二十公克以上者，處1 年以下有期徒刑
，得併科新臺幣10萬元以下罰金。
持有專供製造或施用第一級、第二級毒品之器具者，處1 年以下
有期徒刑、拘役或新臺幣1 萬元以下罰金。

司法院資訊處製作；財團法人民間司法改革基金會備份。
